【裁判字號】    99,易,721
【裁判日期】    991231
【裁判案由】    詐欺等
【裁判全文】
臺灣雲林地方法院刑事判決               99年度易字第721號
公  訴  人  臺灣雲林地方法院檢察署檢察官
被      告  廖東耀
上列被告因偽造文書等案件，經檢察官提起公訴（99年度偵字第
1399 號 ），被告於準備程序就被訴事實為有罪之陳述，本院合
議庭裁定由受命法官獨任進行簡式審判程序，判決如下：
    主      文
廖東耀犯行使變造私文書罪，累犯，處有期徒刑壹年肆月。又犯
行使變造私文書罪，累犯，處有期徒刑壹年貳月。又共同犯偽造
公印文罪，累犯，處有期徒刑壹年陸月，未扣案之偽造「行政院
勞委會主委印」公印文壹枚沒收。應執行有期徒刑參年貳月，未
扣案之偽造「行政院勞委會主委印」公印文壹枚沒收。
    事實及理由
一、犯罪事實：
  (一)廖東耀前因詐欺案件，經臺灣桃園地方法院以90年度易字第
    2301號判處有期徒刑10月確定，經與他案接續執行，於民國
    91年9 月26日縮短刑期假釋出監，迄至94年1 月7 日假釋期
    滿，未經撤銷假釋，視為執行完畢。詎其猶不知悔改，明知
    其於97年6 月間，向表兄李俊德借貸新臺幣（下同）30萬元
    後，已無力償還，但為使李俊德能繼續貸與資金，仍分別為
    下列行為：
  1.於97年7 月18日某時許，廖東耀向華南商業銀行斗六分行（
    下稱華南銀行）申請而取得其所有帳號000000000000號之活
    期儲蓄存款帳戶存款餘額證明書後，基於變造私文書之犯意
    ，於同日，在雲林縣二崙鄉田尾村29號住處內，使用利可帶
    將證明書金額欄內所載餘額「柒拾貳元」塗掉後，再以黑色
    簽字筆寫上「貳佰玖拾萬元」，以此方式變造內容不實之存
    款餘額證明書1 紙，足以生損害於華南銀行所開立存款餘額
    證明書之憑信性。於97年7 月間某日（起訴書誤載為97年8
    月），廖東耀基於行使變造私文書之犯意及為自己不法所有
    之意圖，在上開住處，透過不知情之廖科講（廖東耀之父）
    提供上開變造之存款餘額證明書與李俊德閱覽而行使之，以
    此方式對李俊德施用詐術，致李俊德陷於錯誤，誤信廖東耀
    確有相當之資力，因而自97年7 月底起至97年10月底為止，
    陸續以匯款或現金交付之方式（現金交付之地點在雲林縣斗
    南鎮某處、彰化銀行斗南分行或彰化銀行土庫分行），借款
    70萬元與廖東耀，而受有財產上之損失。
  2.廖東耀食髓知味，決定故技重施。於97年10月3 日某時許（
    起訴書誤載為97年1 月3 日），其另向華南銀行申請同一帳
    戶之存款餘額證明書後，基於變造私文書之犯意，在同上處
    所，以同一方式，將該存款餘額證明書上所記載餘額「肆萬
    零柒拾貳元」修改為「伍佰捌拾貳萬元」（起訴書誤載為伍
    佰捌拾貳元），而變造該存款餘額證明書，足以生損害於華
    南銀行所開立存款餘額證明書之公信力。於97年10月下旬某
    日，廖東耀又基於行使變造私文書之犯意及為自己不法所有
    之意圖，在上開住處，透過不知情之廖科講，出示上開變造
    之存款餘額證明書與李俊德觀看而行使之，以此方式對李俊
    德施用詐術，致李俊德陷於錯誤，誤信廖東耀確有相當之資
    力，且財產不斷累積，因而自97年10月底起至98年6 月底止
    ，陸續以匯款或現金交付之方式（現金交付之地點同前所述
    ），借款55萬元與廖東耀，而受有財產上之損失。
  3.廖東耀為繼續取信李俊德，遂行詐欺取財之目的，又與真實
    姓名、年籍均不詳之「李先生」（下稱「李先生」）共同基
    於偽造公印文、特種文書之犯意聯絡，於96年5 月間某日，
    在雲林縣斗南鎮某處，由廖東耀提供其照片1 張與「李先生
    」，並以5 萬元之報酬委請「李先生」製作行政院勞工委員
    會（下稱勞委會）工業工程安全衛生管理管理員證照1 張（
    未扣案，其上並有「李先生」受廖東耀之指示，在不詳地點
    ，以蓋用偽造公印以外之其他方式，而偽造之「行政院勞委
    會主委印」公印文1 枚），而共同偽造該證照，足以生損害
    於勞委會對於證照核發之正確性（勞委會並未核發是類證照
    ）。於取得上述證照後之98年6 月底某日（起訴書誤載為97
    年12月間），其又基於行使偽造特種文書之犯意，在上開住
    處，透過不知情之廖科講將上述偽造之證照「影本」交付李
    俊德而行使之，以此方式對李俊德施用詐術，致李俊德陷於
    錯誤，誤信廖東耀確實有正當工作及穩定之收入，因而自98
    年6 月底起至98年7 月底止，陸續以匯款或現金交付之方式
    （現金交付之地點如前所述），借款30萬元與廖東耀，而受
    有財產上之損失。
  (二)嗣於98年9 月間，李俊德向廖東耀催討債務未果（合計借款
    185 萬元），而向華南銀行與雲林縣政府勞工處查詢後，發
    現廖東耀之該帳戶存款餘額及證照樣式有異，始知受騙，方
    報警查獲。
二、認定犯罪事實所憑之證據及理由：
  (一)本案被告廖東耀所犯之罪，均係死刑、無期徒刑、最輕本刑
    為3 年以上有期徒刑以外之罪，其於準備程序就前揭被訴事
    實為有罪之陳述，經受命法官告知簡式審判程序之旨，並聽
    取其與公訴人之意見後，本院合議庭裁定由受命法官獨任進
    行簡式審判程序，是本案之證據調查，依刑事訴訟法第273
    條之2 規定，不受同法第159 條第1 項、第161 條之2 、第
    161 條之3 、第163 條之1 及第164 條至第170 條規定之限
    制，合先敘明。
  (二)上開犯罪事實，業據被告於偵查及本院審理中均坦承不諱，
    核與證人即告訴人李俊德與華南銀行行員吳水財於警詢、偵
    查或本院審判中所為之指證情節相符，復有未經變造之華南
    銀行存款餘額證明書影本2 紙、經變造之華南銀行存款餘額
    證明書影本2 紙、及偽造之勞委會工業工程安全衛生管理管
    理員證照影本1 張和勞委會99年4 月28日勞安1 字第099001
    2144號函等在卷可稽。綜上足認被告之自白與事實相符，可
    以採信，是本案事證明確，被告犯行洵堪認定，應依法論科
    。
三、論罪科刑之理由：
  (一)刑法上所謂變造文書，指無制作權者，就他人所制作之真正
    文書，加以改造而變更其內容之謂，若將有制作權者簽名蓋
    章之空白文書，移作別用，則其始本無文書之內容存在，即
    非就其真實內容加以變更，自屬文書之偽造行為，不得以變
    造論（最高法院28年上字第2278號判例意旨參照）。又刑法
    所謂公印或公印文，係專指表示公署或公務員資格之印信而
    言，即俗稱大印與小官印及其印文（最高法院22年度上字第
    1904號、69年度臺上字第693 號判例意旨參照）；另公印之
    形式凡符合印信條例規定之要件而製頒，無論為印、關防、
    職章、圖記，如足以表示其為公務主體之同一性者，均屬之
    （最高法院89年度臺上字第3155號判決意旨參照）。被告將
    上述存款餘額證明書內餘額欄內之金額進行修改，參前最高
    法院裁判要旨，應屬「變造」私文書之行為。又該偽造證照
    上偽造之「行政院勞委會主委印」印文1 枚，因勞委會內確
    實有「主委」之編制，該印文樣式也與勞委會主委之「職章
    」相符，足以表示勞委會主委之資格，並無其他用意之證明
    ，自屬「公印文」。另因該公印文除以偽造之公印偽造外，
    仍有可能係以影印或電腦描繪等其他方式偽造而成，是在無
    積極證據證明該偽造之公印文係以偽造之公印加以偽造之情
    形下，本諸罪疑唯輕原則，應認該公印文係在不詳地點，以
    「其他」不詳方式偽造而成。核被告就犯罪事實欄(一)1.所為
    ，係犯刑法第216 條、第210 條之行使變造私文書罪及刑法
    第339 條第1 項之詐欺取財罪；就犯罪事實欄(一)2.所為，係
    犯刑法第216 條、第210 條之行使變造私文書罪及刑法第33
    9 條第1 項之詐欺取財罪；就犯罪事實欄(一)3.所為，係犯刑
    法第216 條、第212 條之行使變造特種文書罪、刑法第218
    條第1 項之偽造公印文罪及刑法第339 條第1 項之詐欺取財
    罪。被告變造私文書或偽造特種文書後持以行使，該變造或
    偽造之低度行為應分別為行使之高度行為所吸收，均不另論
    罪。另外，刑法上所稱之「署押」，係指於紙張或其他物體
    上由自然人親自簽署其姓名或其他足以代表姓名意義之符號
    而言。其意義在於經由自然人之簽名或畫押，以顯示其獨特
    之簽名（運筆）形式或畫押之特徵，藉以表彰該自然人賦予
    所簽署文書效力之意志。因此，必須由自然人親自簽署其姓
    名或畫押，始足資表彰其獨特之形式，而具有署押之意義。
    若非由自然人親自簽名或畫押，而係在紙張或其他物體上以
    印刷或打字之方式顯示本人之姓名者，即與署押之意義不侔
    （最高法院94年度臺上字第4487號判決意旨參照）。該偽造
    證照上「盧天麟」之姓名，係印刷字體，並非「盧天麟」本
    人親自簽名，參前所述，並非刑法上所稱之「署押」，故起
    訴檢察官認被告與「李先生」共同在該證照上偽造「盧天麟
    」姓名之行為，應同時構成刑法第217 條第1 項之偽造署押
    罪云云，尚有誤會，併此陳明。
  (二)現行刑法關於正犯、從犯之區別，係以其主觀之犯意及客觀
    之犯行為標準。凡以自己犯罪之意思而參與犯罪，無論其所
    參與者是否係犯罪構成要件之行為，皆為正犯，其以幫助他
    人犯罪之意思而參與犯罪，其所參與者，苟係犯罪構成要件
    之行為，亦為正犯，必以幫助他人犯罪之意思而參與犯罪，
    其所參與者又為犯罪構成要件以外之行為，始為從犯（最高
    法院25年上字第2253號判例意旨參照）。被告以為自己共同
    犯罪之意思，提供照片與「李先生」，以偽造該證照，即係
    就「李先生」犯罪之完成提供必要之助益，參前說明，應為
    共同正犯。又被告既委請「李先生」偽造該證照，則就其上
    「李先生」偽造之公印文部分，衡情亦未逾越雙方犯意聯絡
    之範疇，被告亦應負共同正犯之責。
  (三)被告利用不知情之廖科講為詐欺取財，行使變造私文書或行
    使偽造特種文書之犯行，應分別成立間接正犯。
  (四)偽造公印，刑法第218 條既有獨立處罰之規定，且較刑法第
    212 條之處罰為重，則於偽造刑法第212 條之文書同時偽造
    公印者，即難僅論以該條之罪而置刑法第218 條處刑較重之
    罪於不問。此時，應適用刑法第55條之規定從一重處斷（司
    法院大法官會議解釋釋字第82號暨最高法院81年臺上第1226
    號判決意旨參照）。是以，就犯罪事實欄(一)1.至3.所示各次
    犯行，被告均分別以一行為觸犯數罪名，各自成立想像競合
    犯，均應依刑法第55條之規定，從一較重之行使變造私文書
    罪（犯罪事實欄(一)1.2.之部分）及偽造公印文罪（犯罪事實
    欄(一)3.之部分）處斷。
  (五)被告所犯行使變造私文書罪（共2 罪）及偽造公印文罪，犯
    意各別，行為各自獨立，應分論併罰。
  (六)被告有前述犯罪事實欄所記載之前科紀錄，此觀臺灣高等法
    院被告前案紀錄表可明，其於受有期徒刑之執行完畢後5 年
    以內故意再犯本件有期徒刑以上之罪，均為累犯，各應依刑
    法第47條第1 項之規定，加重其刑。
  (七)爰審酌被告不思感念告訴人貸與金錢之舉，反而利用告訴人
    之信任，以前開手法一再向告訴人施以詐騙行為，且雖曾與
    告訴人調解成立，但未依調解內容履行，誠屬不該，然本院
    念及被告犯後坦承犯行，態度尚佳，暨告訴人雖不願意繼續
    追究被告之行為，但當庭表示希望被告接受法律之制裁，且
    被告自承教育程度為高中畢業，智識程度不高，兼衡被告有
    詐欺之前科，現又因詐欺案件入監服刑等一切情狀，分別量
    處如主文所示之刑，再定其應執行之刑。
  (八)偽造之印文（包含公印文）或署押，不問屬於犯人與否，沒
    收之，刑法第219 條規定甚明。係採義務沒收主義，凡偽造
    之印文（包含公印文）或署押，不論是否屬於犯人所有，亦
    不論有無搜獲扣案，苟不能證明其已滅失，均應依法宣告沒
    收（最高法院94年臺上字第3518號、98年度臺上字第6870號
    判決意旨參照）。是被告所偽造之上開證照「原本」雖未扣
    案，但無證據證明已經滅失，則其上使用之偽造勞委會公印
    文1 枚，仍應依上述規定宣告沒收。至被告變造之華南銀行
    存款餘額證明書2 紙，案發後由告訴人向廖科講索討後提供
    本院附卷，被告復供稱該證明書案發後均已送與告訴人等語
    ，則該證明書自為告訴人所有，爰不為沒收之諭知。此外，
    被告持以交付告訴人閱覽之前述偽造證照「影本」，雖為被
    告供犯罪所用之物，但既已交由告訴人受領，則該偽造之證
    照影本應為告訴人所有，亦不予宣告沒收。
四、應適用之法律：
  (一)刑事訴訟法第273 條之1 第1 項、第299 條第1 項前段。
  (二)刑法刑法第216 條、第210 條、第212 條、第218 條第1 項
    、第339 條第1 項、第47條第1 項、第55條、第51條第5 款
    、第219 條。
  (三)刑法施行法第1 條之1 第1 項、第2 項前段。
本案經檢察官陳詠薇到庭執行職務。
中    華    民    國    99    年    12    月    31    日
                  刑事第七庭  法  官  王  紹  銘
以上正本證明與原本無異。
如不服本判決應於收受判決後10日內向本院提出上訴書狀，並應
敘述具體理由；其未敘述上訴理由者，應於上訴期間屆滿後20日
內向本院補提理由書（均須按他造當事人之人數附繕本）。「切
勿逕送上級法院」。
                               書記官  洪  秀  虹
中    華    民    國    99    年    12    月    31    日
附錄本案論罪科刑法條：
《中華民國刑法第216條》
行使第210 條至第215 條之文書者，依偽造、變造文書或登載不
實事項或使登載不實事項之規定處斷。
《中華民國刑法第210條》
偽造、變造私文書，足以生損害於公眾或他人者，處5 年以下有
期徒刑。
《中華民國刑法第212條》
偽造、變造護照、旅券、免許證、特許證及關於品行、能力服務
或其他相類之證書、介紹書，足以生損害於公眾或他人者，處1
年以下有期徒刑、拘役或300 元以下罰金。
《中華民國刑法第218條第1 項》
偽造公印或公印文者，處5 年以下有期徒刑。
《中華民國刑法第339條第1 項》
意圖為自己或第三人不法之所有，以詐術使人將本人或第三人之
物交付者，處5 年以下有期徒刑、拘役或科或併科1,000 元以下
罰金。

司法院資訊處製作；財團法人民間司法改革基金會備份。
